臺灣高等法院臺中分院刑事判決　　　　100年度上訴字第359號
上　訴　人
即　被　告　李孟穎
上列上訴人因偽造有價證券等案件，不服臺灣臺中地方法院99年
度訴緝字第353 號中華民國99年12月30日第一審判決（起訴案號
：臺灣臺中地方法院檢察署92年度偵字第9549號），提起上訴，
本院判決如下：
    主    文
上訴駁回。
    理    由
一、按依刑事訴訟法第350條、第361條、第362條、第367條規定
    ，不服地方法院之第一審判決而上訴者，須提出上訴書狀，
    並應敘述具體理由，為上訴必備之程式；其所提出之書狀未
    敘述上訴理由，或僅曾以言詞陳述上訴理由者，均應於上訴
    期間屆滿後20日內補提理由書於第一審法院。第一審法院經
    形式審查，認逾期未補提上訴理由者，應定期間先命補正；
    逾期未補正者，為上訴不合法律上之程式，應以裁定駁回。
    倘已提出上訴理由，但所提非屬具體理由者，則由第二審法
    院以上訴不合法律上之程式，判決駁回。而所謂具體理由，
    必係依據卷內既有訴訟資料或提出新事證，指摘或表明第一
    審判決有何採證認事、用法或量刑等足以影響判決本旨之不
    當或違法，而構成應予撤銷之具體事由，始克當之（例如：
    依憑證據法則具體指出所採證據何以不具證據能力，或依憑
    卷證資料，明確指出所為證據證明力之判斷如何違背經驗、
    論理法則）；倘僅泛言原判決認定事實錯誤、違背法令、量
    刑失之過重或輕縱，而未依上揭意旨指出具體事由，或形式
    上雖已指出具體事由，然該事由縱使屬實，亦不足以認為原
    判決有何不當或違法者（例如：對不具有調查必要性之證據
    ，法院未依聲請調查亦未說明理由，或援用證據不當，但除
    去該證據仍應為同一事實之認定），皆難謂係具體理由，俾
    與第二審上訴制度旨在請求第二審法院撤銷、變更第一審不
    當或違法之判決，以實現個案救濟之立法目的相契合，並節
    制濫行上訴（最高法院97年度台上字第892號刑事判決意旨
    參照）。
二、上訴人即被告李孟穎（下稱被告）不服原審判決提起上訴，
    其上訴理由略謂：(一)犯罪之動機：被告一生最大的錯誤在於
    年少無知、好高騖遠、貪慕虛榮，因而中途輟學，未能善用
    自身文采，完成高中學歷，加上先天體質文弱，手無縛雞之
    力，求職路程異常艱辛，離家10年有餘，期間常三餐不繼，
    甚至露宿街頭。後因緣際會有經商機會，卻又經營不善，致
    欠下高利貸，在不堪其擾之情形下，一時糊塗，鋌而走險，
    犯下此案，鑄下大錯，自此人生之污點無可抹滅。(二)犯罪之
    目的：被告當初犯下此案的目的，是希望借得錢財周轉，暫
    時先行償還高利貸部分之欠款，待經濟能力好轉之時，也能
    替被害人償還銀行債務，故才因以分期付款之消費造成偽造
    有價證券。被告的本意在於考量每月如代其償款所需負擔之
    金額，是否能控制在被告有能力償還的額度之內，沒想到卻
    是造成需承擔更重罪責的犯行，這全然是因被告對法律的不
    熟悉所造成，因在惡念犯行下的一個微小的良心所致，故如
    此情況判處被告偽造有價證券之刑罰，似乎太過沈重。(三)犯
    罪之手段：被告當日犯案時偽造之方法粗劣平常，除證件非
    本人持有外，包括聯絡地址、電話都確是被告工作與生活中
    之真實資料，故案發後員警可透過電話找到被告前往警局應
    訊，被告只是一時間糊塗才犯下此案，絕非以此手法慣性欺
    詐他人財物，賴以為業，為生之輩，懇望鈞長明鑑體念。(四)
    犯罪行為人之品性與生活狀況：被告這一生，除了此案外，
    沒有犯下任何其他的罪刑，就連一起交通罰責也沒有，職場
    上更是態度嚴謹認真，只要有機會，多能獲得上司的肯定。
    自93年開始前往大陸謀生存，也礙於個人學識問題，顛沛流
    離數年，更因經濟問題導致個人台胞證過期許久，無法返台
    。雖如此艱難，卻從未放棄充實自己，也未曾再有犯罪之行
    為與念頭，每有餘錢，便往當地技藝培訓單位，或透過網路
    資源學習財務、普通會計、成本會計與報關之技能，終能獲
    得穩定工作，並受到主管肯定，回台前，已是東筦市佑鞋
    業之總經理特助兼任財務經理，但返台後因通緝被押近兩個
    月才失去這份工作。這6 年來，被告給自己一個機會，咬緊
    牙關，堅守清白，從未收受廠商一份禮一分錢，終能回頭，
    也希望法律給被告一個機會，讓被告能再延續這幾年來努力
    的成果，如與社會脫節3 年，像被告這樣條件的人，再努力
    也不見得還有第二次這樣的機會。(五)犯罪後之態度：雖這6
    、7 年來有逃亡之虞，但確無逃亡之意。如同當初警局透過
    電話詢問被告與要求被告應訊，被告都從未有逃避、推諉、
    謊告之任何不誠實的情況與表現。本次法官給予被告交保，
    也並未限居，被告更無潛逃之意，這段時間被告只想回家跟
    找工作，所以被告這段時間多用來尋找失聯已久的家人，同
    時也已找到工作，仍是財務經理的職務。但被告沒有去，因
    為該還的總是要還，被告希望可以真正的重新做人，故當初
    的逃亡實是無心之過。被告承認自己有罪，但造成偽造有價
    證券之罪名，全係因為犯行下的一個良心發現所造成，況且
    這些年來被告已改過自新，也無再犯之虞，重新做人的路程
    很艱難，懇請鈞長垂憫。又如99年12月16日審理庭上律師所
    述：被告之良心未泯，犯後態度良好，加上自身對法律知識
    的不解，且在犯行內容中僅因一枚本票偽簽而造成偽造有價
    證券之罪刑似乎過重。懇請鈞長能依據刑法第八章刑之酌科
    與加減，第57條刑之酌量與第59條酌量減輕條例，給予改判
    較輕罪罰。被告目前已尋得家人，父親已於兩年前去世，家
    中現僅剩下母親，母親年邁，已逾80高齡，健康狀況不佳，
    因年少不懂事，已造成莫大遺憾、悔恨、失去了孝敬父親的
    機會，懇請鈞長賜予被告彌補的機會，讓被告能有機會奉養
    母親，一盡孝道，常侍在側。被告定會痛定思痛，好好做人
    ，做事，絕不會再有犯罪之意念與行為，一心以侍孝母親為
    願，讓她能在殘老之年看見被告的悔過與自新，也安渡晚年
    ，不再為被告擔憂、操煩、傷心。懇請鈞長成全，給被告機
    會，許被告上訴，從輕發落，如蒙恩准，實感德澤，吾當力
    行從善以報云云。
三、經查：
  (一)被告因不服地方法院之第一審判決，而向原審法院具狀提出
    上訴狀、上訴理由狀，敘明上訴理由，依刑事訴訟法第361
    條第2項條文、立法修正理由及上開最高法院判決意旨，被
    告倘已提出上訴理由，但所提非屬具體理由者，由第二審法
    院以上訴不合法律上之程式，以判決駁回之。至於上訴理由
    是否具體，係屬第二審法院審查範圍，則不在命補正之列（
    參見法院辦理刑事訴訟案件應行注意事項第162點），合先
    敘明。
  (二)按第二審上訴書狀應述具體理由，刑事訴訟法第361 條第
    2 項定有明文，而上訴理由之述如何得謂該當具體之要件
    ，則攸關是否契合法定之第二審上訴門檻，從而被告於上訴
    期間內提起第二審之上訴，參酌被告有受其辯護人協助訴訟
    之權利，及公民與政治權利國際公約（下稱公約）第14條第
    5 項揭櫫有罪之刑事被告至少應受一次實質有效的上訴救濟
    機會等旨，其出於被告或其他有選任權人之行為所選任之第
    一審辯護人，應本於委任契約之訂定，而由國家機關編列經
    費支給報酬，經第一審審判長指定律師為辯護人，及依「法
    律扶助法」而選任或指定之第一審辯護人，因具有公益性，
    則依其委任事務之性質「至上訴發生移審效力」時止，均不
    待被告之請求，即應依受任意旨，基於辯護人實質有效協助
    被告之職責，主動積極盡其代作上訴理由書狀之義務，期使
    被告得受合法之第二審上訴之協助，以滿足公約所要求之目
    的。惟鑒於司法分工及公平法院中立角色之維持，第一審辯
    護人是否盡善良管理人之注意義務而克盡其襄助被告使受合
    法第二審上訴之責，並非基於仲裁者之第二審法院所應介入
    或得以置喙，此與未有辯護人協助之弱勢被告，第二審法院
    本於善盡訴訟照料義務，在無損於公正性之情形下，針對被
    告提出之上訴書狀仍得行使必要之闡明權，使為完足之陳述
    ，究明其上訴書狀之真義為何，以保障該無辯護人奧援之被
    告訴訟權之情形，尚屬有別，不能混淆。至於刑事訴訟法第
    31條指定辯護人之適用於第二審，當係指被告在第二審之上
    訴已屬合法之情形而言，如其上訴因不符合具體之要件而應
    從程序上駁回，自無在第二審為被告指定辯護人之必要（最
    高法院99年台上字第7060號判決意旨參照）。本件第一審既
    已為被告指定公設辯護人，則被告受辯護人協助訴訟之權利
    已受保障，本院基於司法分工及公平法院中立角色之維持，
    針對被告提出之上訴書狀並無再加以闡明之必要，合先敘明
    。
  (三)原審判決就認定被告犯罪所憑之證據，已經詳細調查審酌，
    經核並無違背證據法則及論理法則。就量刑方面，亦已審酌
    被告之素行、犯罪一切情狀及其犯罪後態度，而量處其刑，
    經核亦屬妥適，並無過重或過輕之情形。按刑法第59條之酌
    量減輕其刑，必於犯罪之情狀，在客觀上足以引起一般同情
    ，認為即予宣告法定低度刑期，猶嫌過重者，始有其適用，
    至於被告無前科，素行端正，子女眾多等情狀，僅可為法定
    刑內從輕科刑之標準，不得據為酌量減輕之理由，最高法院
    51年台上字第899 號判例意旨可資參照。本案被告之犯罪情
    狀，於客觀上並無足以引起一般同情，認為即予宣告法定低
    度刑期，猶嫌過重之情形，自無刑法第59條之適用。被告提
    起上訴，固具備形式上之理由，但並未提出新事證以供調查
    ，亦未依據卷內之訴訟資料，指摘原審判決有何足以影響判
    決本旨之不當或違法，而構成應予撤銷之具體事由。被告徒
    憑己意請求從輕量刑及依刑法第59條規定酌量減輕其刑，尚
    不足以動搖原審判決認定犯罪事實及量刑之基礎，難認係具
    體理由，其上訴顯然違背法律上之程式，應予駁回，並不經
    言詞辯論為之。
據上論斷，應依刑事訴訟法第367 條前段、第372 條，判決如主
文。
中    華    民    國   100    年    3     月    1     日
            刑事第十一庭   審判長法  官   郭  同  奇
                                 法  官   許  冰  芬
                                 法  官   陳  慧  珊
以上正本證明與原本無異。
如不服本判決應於收受送達後十日內向本院提出上訴書狀，其未
敘述上訴之理由者，並得於提起上訴後十日內向本院補提理由書（
均須按他造當事人之人數附繕本）「切勿逕送上級法院」。
                                 書記官   洪  麗  華
中    華    民    國   100    年    3     月    1     日